【裁判字號】    97,上國,7
【裁判日期】    970630
【裁判案由】    國家賠償
【裁判全文】
臺灣高等法院民事判決                   97年度上國字第7號
上  訴  人  甲○          詳卷
兼上一人
訴訟代理人  丙○○
被上訴人    基隆市政府
法定代理人  丁○○
訴訟代理人  詹振寧律師
追加被告    基隆市警察局
法定代理人  戊○○
訴訟代理人  乙○○
上列當事人間請求國家賠償事件，上訴人對於中華民國97年1月1
8日臺灣基隆地方法院96年度國字第8號第一審判決提起上訴，上
訴人並為訴之追加，本院於 97年6月17日言詞辯論終結，判決如
下：
    主  文
上訴及追加之訴均駁回。
第二審訴訟費用（含追加之訴部分）由上訴人負擔。
    事實及理由
一、程序方面：
    上訴人於原審請求被上訴人基隆市政府應給付上訴人丙○○
    （年籍詳卷） 330萬元，上訴人甲○70萬元，及均自民國（
    下同）95年5月18 日起算之法定遲延利息，暨請求應於聯合
    報、中國時報、自由時報頭版刊3 日登內容為為：「民國95
    年5 月18日誣指丙○○有刑法第228 條利用權勢性侵害親生
    女兒甲○，深致十二萬分歉意，基隆市政府上。」之道歉啟
    事，原審為上訴人敗訴之判決後，上訴人不服提起上訴，於
    本院審理中，追加基隆市警察局為被告，並擴張應受判決事
    項之聲明為：被上訴人基隆市政府及追加被告基隆市警察局
    應連帶給付上訴人丙○○380萬元、上訴人 甲○80萬元，及
    其中180萬元部分自95年5月18日起算，其中200 萬元部分自
    96年5月12 日起算之法定遲延利息。暨應於聯合報、中國時
    報、自由時報頭版下半版刊登3日，內容為：「民國95年5月
    18日誣指丙○○有刑法第228 條利用權勢性侵害親生女兒甲
    ○，深致十二萬分歉意，基隆市政府、基隆市警察局上。」
    之道歉啟事。經核上訴人已補踐行國家賠償法第10條第1 項
    、第11條規定請求國家賠償之先行協議程序，向基隆市警察
    局提出書面請求賠償（見本院卷第64至67頁），並經該局於
    97年4月21日以97年度賠議字第1號拒絕賠償理由書（見本院
    卷第765頁） 拒絕賠償在案。且上訴人追加請求連帶賠償損
    害之請求基礎事實同一，僅為擴張應受判決之事項之聲明，
    核與民事訴訟法第 446條第1項、第255條第1項第4款規定相
    符，應予准許，合先敘明。
二、上訴人主張：上訴人丙○○之女即上訴人甲 ○於95年5月16
    日17時許因中度精神疾病發作外出，在基隆市○○路上遭歹
    人誘騙至基隆市○○路己○旅社住宿並強姦4 次，嗣翌日下
    午再遭不詳人帶回基隆市○○路住處強姦2次，迄95年5月18
    日下午2 時許為追加被告基隆市警察局所屬婦幼隊尋獲，被
    上訴人所屬社工人員及追加被告所屬警員明知上訴人甲○係
    登記有案之中度精神分裂症者，於 95年5月18日所為其遭父
    親即上訴人丙○○性侵害之指述，係無意識或精神錯亂中所
    為之無效意思表示，竟違背職務依性侵害犯罪防治法之相關
    規定處理，除由追加被告以上訴人丙○○涉有妨害性自主罪
    嫌移送台灣基隆地方法院檢察署偵辦而侵害上訴人丙○○之
    自由權外，並將上訴人甲○送交基隆市庚○神經精神科醫院
    （下稱庚○醫院）住院診治至 95月7月28日，被上訴人所屬
    社工人員於前開上訴人甲○住院期間，不准上訴人丙○○探
    視，暨領回上訴人甲○，致上訴人丙○○無法瞭解上訴人甲
    ○受性侵害之情節以便搜集證據，而喪失將歹徒繩之以法的
    機會，使上訴人甲○之貞操權遭到侵害；旋上訴人丙○○於
    96年5月10日參加基隆市第15 屆市長出缺之選舉，於競選期
    間竟有不詳人士散發傳單，指稱上訴人丙○○性侵害上訴人
    甲○不配當市長云云，此傳單上之不實內容，實肇因於被上
    訴人及追加被告所屬公務員將上訴人丙○○移送偵辦，除侵
    害上訴人丙○○之自由權、名譽權外，並使上訴人丙○○競
    選基隆市長失利落選，受有競選費用200 萬元之財產上損失
    ；另上訴人甲○精神疾病未發病期間，獲悉多人知悉前開上
    訴人丙○○涉嫌性侵害一事，致侵害上訴人甲○之貞操權、
    名譽權。是被上訴人所屬社工人員及追加被告所屬警員之前
    開執行職務行為不法侵害上訴人丙○○自由權之精神上損害
    20萬元、名譽權之精神上損害160萬元及財產上損害200萬元
    ，合計380萬元；侵害上訴人甲 ○貞操權之精神上損害50萬
    元、名譽權之精神上損害30萬元，合計80萬元，暨上訴人等
    所受名譽損害應由被上訴人於媒體刊登道歉啟事以資回復部
    爰依國家賠償法及民法等規定提起本件訴訟，並於本院為訴
    之追加及聲明之擴張。並上訴聲明：(一)原判決廢棄。(二)被上
    訴人基隆市政府及追加被告基隆市警察局應連帶給付上訴人
    丙○○380萬元、上訴人甲○80萬元，及其中180萬元部分自
    95年5月18 日，其中200萬元部分自96年5月12日起算之法定
    遲延利息。暨應於聯合報、中國時報、自由時報頭版下半版
    刊登3日，內容為：「民國95年5月18日誣指丙○○有刑法第
    228 條利用權勢性侵害親生女兒甲○，深致十二萬分歉意，
    基隆市政府、基隆市警察局上。」之道歉啟事。
三、被上訴人則以：被上訴人於95年5月18 日接獲市警局婦幼隊
    電話通報受理上訴人甲○自述遭父親即上訴人丙○○性侵害
    案件，婦幼隊並依「性侵害犯罪防治法」及「性侵害案件減
    少被害人重覆陳述作業要點」規定，要求被上訴人指派社工
    人員陪同訊問，於被上訴人所屬社會局社工人員及庚○醫院
    社工人員陪同訊問過程中，上訴人甲○多次表示不願回家，
    怕遇見上訴人丙○○等語，庚○醫院社工人員評估基隆市轄
    區內可能無其他親友可提供上訴人甲○居住，且上訴人甲○
    疑似精神障礙狀況，基於保護上訴人甲○之安全，乃依性侵
    害犯罪防治法第6條之規定，將上訴人甲 ○緊急安置在庚○
    醫院，被上訴人社工人員陪同上訴人甲○訊問係依法行政，
    並無任何侵害他人自由或權利之情事，至於上訴人丙○○遭
    上訴人甲○指訴性侵害後相關刑事案件之受理、訊問、調查
    及移送偵辦等，非被上訴人之權責等語，資為抗辯。並於本
    院答辯聲明：上訴及追加之訴均駁回。
四、追加被告則以：因上訴人甲○於95年5月18 日向訴外人民眾
    及基隆市議員求助，表示受到父親虐待而離家，經追加被告
    婦幼隊受理，於接受詢問時指述遭父親性侵害，追加被告所
    屬員警即依據刑法、性侵害犯罪防治法及刑事訴訟法、警察
    偵察犯罪規範及專業警察常用勤（業）務執行程序彙編等相
    關規定辦理。追加被告受理上訴人甲○稱遭性侵害案，依性
    侵害犯罪防治法第8 條規定，通知社會處社工員到場陪同甲
    ○，又因上訴人甲○領有中度精神分裂障礙手冊，故同時聯
    繫庚○醫院心理衛生社工師到場協助。因本案被害人符合「
    性侵害案件減少被害人重複陳述作業要點」規定，即由追加
    被告婦幼隊偵查佐報請基隆地方法院檢察署檢察官指揮偵辦
    ，製作調查筆錄，並由女警擔任詢問、紀錄工作，全程並有
    社工員及心理衛生社工師在場陪同。因上訴人甲○所陳被害
    事實具體明確，並無邏輯顛倒等顯然不可信之情形，同時佐
    以署立基隆醫院驗傷證據，追加被告依法完成相關證據蒐集
    調查後移送基隆地方法院檢察署偵辦。上訴人並未具體舉證
    證明追加被告所屬員警有故意或過失不法侵害其自由或權利
    ，自不能僅執檢察官不起訴處分，遽而推論追加被告所屬員
    警該當國家賠償法第2條第2項前段構成要件。又上訴人甲○
    雖領有中度精神分裂障礙手冊，惟為保護精神障礙者之權益
    ，自不能僅以其持有中度精神分裂障礙手冊，即可認其所為
    指述受害之意思表示為無效，上訴人援此主張追加被告所屬
    警員聽信上訴人甲○無效意思表示已違法執行職務，亦不足
    取。上訴人並未提出受有損害之請求之計算基準及其依據，
    所請求賠償之金額實屬無據等語，資為抗辯。並於本院答辯
    聲明：追加之訴駁回。
五、兩造不爭執之事實：
    上訴人等主張上訴人丙○○之女即上訴人甲○係中度精神障
    礙者，因精神異常走失，於95年5月18日下午2時許為市警局
    婦幼隊尋獲，上訴人甲○於警察詢問時指述其遭上訴人丙○
    ○性侵害，並於當日安置於庚○醫院，迄95月7月28 日始出
    院；另追加被告所屬婦幼隊則以上訴人丙○○涉有妨害性自
    主罪嫌移送台灣基隆地方法院檢察署偵辦，經該署檢察官以
    犯罪嫌疑不足而為不起訴處分等情，業經上訴人等提出受（
    處）理查尋人口案件登記表、台灣基隆地方法院檢察署檢察
    官95年度偵字第2758號不起訴處分書、庚○醫院診斷證明書
    等件（見原審卷17-19頁 ）及追加被告提出簽呈、基隆市警
    察局刑事案件移送書、調查筆錄、偵訊筆錄等（見本院卷第
    112頁以下 ）為證，且為被上訴人所不爭，並經原審依職權
    調閱台灣基隆地方法院檢察署95年度偵字第2758號偵查卷，
    核閱無訛，上訴人此部分之主張，自堪信為真實。
六、本院之判斷：
    上訴人等再主張被上訴人所屬社工人員及追加被告所屬警員
    明知上訴人甲○係中度精神障礙患者，其所為遭父親即上訴
    人丙○○性侵害之指述係幻覺下所為，為無效之意思表示，
    不應援此指述依性侵害犯罪防治法之規定將上訴人丙○○以
    涉嫌犯罪移送偵辦，並將上訴人甲○安置於庚○醫院，不准
    上訴人丙○○領回，被上訴人復禁止上訴人丙○○於上訴人
    甲○住院期間進行會面，致喪失將性侵害上訴人甲○歹徒繩
    之以法的機會，被上訴人所屬公務員所為前開故意、過失違
    背職務之行為致上訴人等權利受有侵害云云，則為被上訴人
    所否認，並以前開情詞置辯。是本件爭點厥為：上訴人丙○
    ○因涉嫌性侵害案件經警偵查並移送檢察機關偵辦，及被上
    訴人將上訴人甲○安置於庚○醫院達70日並禁止會面，是否
    為被上訴人所屬社工人員違法執行職務之行為？茲析述如下
    ：
  (一)按國家依國家賠償法第2條第2項前段規定所負損害賠償責任
    ，係就公務員職務上侵權行為所負之間接責任，必先有特定
    之公務員於執行職務行使公權力時，因故意或過失不法侵害
    人民之自由或權利，該特定公務員之行為已構成職務上之侵
    權行為時，國家始應對該受損害之人民負賠償之責任（最高
    法院92年度台上字第556號判決意旨參照 ）。又直轄市、縣
    (市)主管機關應設性侵害防治中心，辦理下列事項：三協助
    被害人就醫診療、驗傷及取得證據，四協助被害人心理治療
    、輔導、緊急安置及提供法律服務。前項中心應配置社工、
    警察、醫療及其他相關專業人員；其組織由直轄市、縣 (市
    ) 主管機關定之。被害人之法定代理人、配偶、直系或三親
    等內旁系血親、家長、家屬、醫師、心理師、輔導人員或社
    工人員得於偵查或審判中，陪同被害人在場，並得陳述意見
    。性侵害犯罪防治法第6 條第1項第4款、第2項、第15條第1
    項分別定有明文。本件上訴人等主張被上訴人所屬社工人員
    依上訴人甲○片面之詞，懷疑上訴人丙○○性侵害原告甲○
    ，通知追加被告婦幼隊將上訴人丙○○以涉嫌妨害性自主罪
    移送檢察機關偵辦，並將上訴人甲○安置於庚○醫院達70日
    ，禁止上訴人2 人會面，不法侵害上訴人等權利云云。經查
    ，本件上訴人甲○係於95年5月18 日下午經追加被告婦幼隊
    尋獲，經被上訴人所屬社工人員與女警帶往署立基隆醫院驗
    傷，發現上訴人甲○受有處女膜3、5點鐘方向有陳舊性撕裂
    傷、處女膜外緣輕微紅腫等傷害一節，為上訴人等自陳在卷
    （見原審卷6頁）；而上訴人甲 ○為警尋獲後，即在被上訴
    人所屬社工人員陪同之下向警指述其遭父親即上訴人丙○○
    性侵害等語，有該警局調查筆錄可佐（ 見本院卷第116頁反
    面至119頁），且為上訴人等所不爭；另上訴人甲 ○於上訴
    人丙○○涉嫌妨害性自主犯罪檢察官偵查中亦陳稱：伊在旅
    館遭人性侵害，伊離開旅館後即在基隆遊盪，不敢回家…後
    來在鐵道街附近看到一位賣豬肉的人找伊談天，伊告知伊遭
    父親性侵害，並叫他救我，他就帶伊回家，後來警察就來了
    等語（見台灣基隆地方法院檢察署95年度偵字第2758號偵查
    卷23頁反面），是上訴人甲○於遭警尋獲前或後，曾分別向
    他人及警員指述遭上訴人丙○○性侵害，是上訴人甲○已明
    確指稱其係性侵害犯罪之被害人，參以前開上訴人甲○有遭
    性侵害之驗傷結果，則被上訴人基於性侵害犯罪防治法主管
    機關之地位，依性侵害犯罪防治法之相關規定，指派所屬社
    工人員陪同上訴人甲○前往驗傷，並於上訴人甲○接受警察
    訊問時陪同在場，乃係依法處置，尚無不當。又上訴人等另
    主張係被上訴人所屬社工人員通知市警局婦幼隊偵辦上訴人
    丙○○涉嫌妨害性自主罪云云，然為被上訴人所否認，並抗
    辯有關刑事案件之受理等非其權責等語；因上訴人等就此並
    未能舉證以實其說，況且上訴人丙○○涉嫌妨害性自主罪案
    件，係追加被告婦幼隊依據上訴人甲○之指述及驗傷單而移
    送檢察機關偵辦，而被上訴人所屬社工人員僅經警通知到場
    評估認為須進入減少被害人重復陳述作業程序辦理等情，亦
    有基隆市警察局刑事案件移送書可參 （見本院卷第113頁）
    ，自無上訴人等所稱係因被上訴人所屬社工人員之通知，上
    訴人丙○○始遭移送偵辦之情形。至上訴人甲○雖係持有中
    度精神障礙手冊者，此為兩造所不爭，然如上訴人丙○○所
    言，上訴人甲○之發病狀況要視服藥而定，未服藥一段期間
    就會發作，大概是半年發作1次，1次發作大概一、二十分鐘
    ，然後會大罵，95年5月當時是沒有服藥，才會發作，95年5
    月之前最後一次發作大概是一、兩年前等語（見原審卷67、
    68頁），而上訴人甲○於刑事偵查中稱其在旅館的晚上及隔
    天都沒有吃藥等語（見偵查卷24頁），是上訴人甲○精神疾
    病原可以藥物控制，於警局指述遭父親性侵害時亦僅約2 日
    未按時服藥，則當時是否已達發病狀態，要非無疑，再參上
    訴人甲○發病頻率非高，為保護精神障礙者之權益，自不能
    僅以其持有中度精神障礙手冊，即可認其所為指述受害之意
    思表示為無效，上訴人等援此主張被告所屬社工人員聽信上
    訴人甲○無效意思表示以違法執行職務，亦不足取。
  (二)次查，上訴人甲○於95年5月18 日經警查獲時，除向警指述
    遭上訴人丙○○性侵害外，並明確表示不願再與上訴人丙○
    ○同住，並要求予以安置等情，有該警局調查筆錄可憑（見
    本院卷第118頁反面、119頁），是被上訴人所屬社工人員依
    性侵害犯罪防治法第6條第1項第4 款之規定，緊急將上訴人
    甲○安置於庚○醫院，自無違誤。另依上訴人丙○○致被上
    訴人局長函所載（見原審卷20頁），上訴人丙○○固曾多次
    與基隆市暖暖區社工員連繫上訴人甲○領回與會面事宜，然
    社工員均告以醫生不在等情；又有關上訴人甲○何時出院一
    事，經庚○醫院答復被上訴人稱：「甲○目前住院期間治療
    方式以藥物治療、心理輔導及行為治療等方式為主。目前病
    人情緒仍起伏不定，說話反覆無常並曾出現攻擊行為，故仍
    不適合出院。至於何時可出院需視治療效果而定。如本院評
    估認為可出院時將主動知會市政府社會局。」，被上訴人並
    轉知該函意旨予上訴人丙○○等情，有庚○醫院函、被上訴
    人函可憑（見原審卷33、74頁），是基於對醫療專業之尊重
    及保護上訴人甲○之情況下，在未經上訴人甲○主治醫生之
    許可下，自不宜由上訴人丙○○與上訴人甲○進行會面，或
    任由上訴人丙○○將上訴人甲○自醫院領回，要難認被上訴
    人所屬社工人員恣意禁止上訴人2 人之會面及不准上訴人甲
    ○出院之違背職務行為。
  (三)再查追加被告所屬婦幼隊受理上訴人甲○稱遭性侵害案，係
    依性侵害犯罪防治法第8 條規定，通知社會處社工員到場陪
    同甲○，又因上訴人甲○領有中度精神分裂障礙手冊，故同
    時聯繫庚○醫院心理衛生社工師到場協助。因本案被害人符
    合「性侵害案件減少被害人重複陳述作業要點」規定，由社
    工員評估進入「性侵害案件減少被害人重複陳述作業」，即
    由追加被告婦幼隊偵查佐報請基隆地方法院檢察署檢察官指
    揮偵辦，製作調查筆錄，並由女警負責詢問、紀錄，全程並
    有社工員及心理衛生社工師在場陪同。因上訴人甲○所陳被
    害事實具體明確，並無邏輯顛倒等顯然不可信之情形，同時
    佐以署立基隆醫院驗傷證據，追加被告依法完成相關證據蒐
    集調查後，於95年6月8日以基警婦字第0950067891號移送書
    ，移送基隆地方法院檢察署偵辦。上訴人並未具體舉證證明
    追加被告所屬員警有故意或過失不法侵害其自由或權利，自
    不能僅執檢察官不起訴處分，模糊犯罪真查與提起供訴之門
    檻界線，遽而推論追加被告所屬員警該當國家賠償法第2 條
    第2項前段構成要件。又上訴人甲 ○雖領有中度精神分裂障
    礙手冊，惟為保護精神障礙者之權益，自不能僅以其持有中
    度精神分裂障礙手冊，即可認其所為指述受害之意思表示為
    無效，上訴人援此主張追加被告所屬警員聽信上訴人甲○無
    效意思表示已違法執行職務，亦不足取。追加被告所屬員警
    即依據刑法、性侵害犯罪防治法及刑事訴訟法、警察偵察犯
    罪規範及專業警察常用勤（業）務執行程序彙編等相關規定
    辦理，並無故意過過失不法侵害上訴人之自由或權利，上訴
    人請求追加被告負國家賠償責任，於法無據。
七、綜上所述，被上訴人所屬社工人員及追加被告所屬員警對上
    訴人丙○○以涉嫌犯罪移送偵辦及上訴人甲○安置於庚○醫
    院，均無上訴人等所指不法執行職務之行為，從而，上訴人
    等依國家賠償法及民法侵權行為等相關之規定請求被上訴人
    及追加被告應連帶分別給付上訴人丙○○380 萬元本息、上
    訴人甲○80萬元本息，暨應於聯合報、中國時報、自由時報
    頭版下半版刊登3 日之道歉啟事，均屬無據。上訴意旨猶執
    陳詞指摘原判決此部分不當，求予廢棄改判，為無理由，應
    予駁回。又上訴人於本院追加被告及擴張應受判決事項之聲
    明而為訴之追加部分，亦屬無據，是其追加之訴亦無理由，
    應併予駁回。
八、本件事證已臻明確，兩造其餘之攻擊防禦方法及所提證據，
    經審酌後認均無礙判決之結果，爰不予一一論述。
九、據上論結，本件上訴及追加之訴均為無理由，依民事訴訟法
    第449條第1項、第78條，判決如主文。
中    華    民    國    97    年    6    月    30      日
                    民事第五庭
                        審判長 法  官 魏麗娟
                               法  官 陳博享
                               法  官 梁宏哲
正本係照原本作成。
如不服本判決，應於收受送達後20日內向本院提出上訴書狀，其
未表明上訴理由者，應於提出上訴後20日內向本院補提理由書狀
（均須按他造當事人之人數附繕本）上訴時應提出委任律師或具
有律師資格之人之委任狀；委任有律師資格者，另應附具律師資
格證書及釋明委任人與受任人有民事訴訟法第466條之1第1項但
書或第2項（詳附註）所定關係之釋明文書影本。
中    華    民    國    97    年    6     月    30    日
                               書記官 廖麗蓮
附註：
民事訴訟法第466條之1（第1項、第2項）：
對於第二審判決上訴，上訴人應委任律師為訴訟代理人。但上訴
人或其他法定代理人具有律師資格者，不在此限。
上訴人之配偶、三親等內之血親、二親等內之姻親，或上訴人為
法人、中央或地方機關時，其所屬專任人員具有律師資格並經法
院認為適當者，亦得為第三審訴訟代理人。


司法院資訊處製作；財團法人民間司法改革基金會備份。
